【裁判字號】    97,重訴,558
【裁判日期】    990820
【裁判案由】    侵權行為損害賠償
【裁判全文】
臺灣板橋地方法院民事判決             97年度重訴字第558號
原      告  丁○○
            戊○○
被      告  甲○○
            乙○○
            丙○○
上三人共同
訴訟代理人  林宏信律師
上列當事人間侵權行為損害賠償事件，經本院於民國99年7 月28
日言詞辯論終結，判決如下：
    主  文
被告甲○○應各給付原告丁○○、戊○○新臺幣陸萬元，及均自
民國97年9 月17日起至清償日止按年息5 ％計算之利息。
原告其餘之訴駁回。
訴訟費用由被告甲○○負擔百分之一，餘由原告負擔。
本判決第1 項原告各以新臺幣貳萬元為被告甲○○供擔保後，得
為假執行；但被告甲○○如分別以新臺幣陸萬元為原告預供擔保
，得免為假執行。
原告其餘假執行之聲請駁回。
    事實及理由
壹、程序事項：
一、按訴狀送達後，原告不得將原訴變更或追加，但請求之基礎
    事實同一者；擴張、減縮應受判決事項之聲明者，不在此限
    。民事訴訟法第255 條第1 項第2 、3 款定有明文。查本件
    原告起訴時聲明為：「被告甲○○、乙○○、丙○○應連
    帶給付原告丁○○新臺幣16,123,017元，及自本起訴狀繕本
    送達被告之時起按年息5 ％計算之利息。被告甲○○、乙○○應連帶給付原告戊○○新臺幣50萬元，及自本起訴狀繕
    本送達被告之時起按年息5 ％計算之利息。願供擔保，請
    准宣告假執行。」，嗣於98年1 月8 日當庭更正為「被告
    甲○○、丙○○應連帶給付原告丁○○新臺幣15,623,017元
    ，及自本起訴狀繕本送達被告之時起按年息5 ％計算之利息
    。被告甲○○、乙○○應連帶給付原告丁○○新臺幣50萬
    元，及自本起訴狀繕本送達被告之時起按年息5 ％計算之利
    息。被告甲○○、乙○○應連帶給付原告戊○○新臺幣50
    萬元，及自本起訴狀繕本送達被告之時起按年息5 ％計算之
    利息。願供擔保，請准宣告假執行。」，因屬減縮應受判
    決事項之聲明，揆諸首揭規定，原告所為訴之變更，合於法
    律規定，應予准許。
貳、實體事項：
一、原告起訴主張：
(一)、緣被告甲○○與乙○○二人共同基於恐嚇之犯意聯絡，於民
    國95年12月25日22時許，一同前往臺北縣蘆洲市○○路71號
    建物（下稱系爭房屋）處，由被告甲○○於原告丁○○、戊○○（即丁○○之子）二人面前，向被告乙○○表示：「他
    們三天內這間房子如果沒搬走，我的土地，你門給關起來，
    他們人如果故意要在裡面，打，給挖，壓死我負責。」（閩
    南語）等語，被告乙○○則隨即應聲：「好、好」等語（閩
    南語），而以此方式，將該等加害生命、身體之事恐嚇原告
    丁○○、戊○○，使原告均心生畏懼，致生危害於安全。
(二)、另被告甲○○為達儘速拆除系爭房屋之目的，雖與被告丙○○均明知原告丁○○並未同意搬遷、拆除系爭房屋，竟二人
    共同基於毀壞他人建築物之犯意聯絡，於95年12月25日22時
    餘，指揮工人駕駛挖土機拆除系爭房屋，致系爭房屋之2 樓
    業經全部拆除，而1 樓天花板亦因之破裂、鋼筋外露而遭毀
    壞。並於96年1 月2 日上午，由被告丙○○指派不知情之工
    人徐慶富、李連富各自駕駛挖土機，拆除系爭房屋之剩餘部
    分。
(三)、被告甲○○、乙○○於上(一)所為之恐嚇行為係侵害原告之人
    格法益；被告甲○○、丙○○於上(二)所為之毀損行為係侵害
    原告之財產法益，為此，原告乃依民法侵權行為之法律關係
    ，請求被告連帶負損害賠償責任。
(四)、請求之金額：原告所受損害亦即系爭房屋之毀損價值為新
    臺幣（下同）4,103,017 元，此有房屋重建估價單及鑑定報
    告書可參。原告所失利益亦即系爭房屋原本每月可獲租金
    4 萬元，每年即為48萬元，且系爭房屋係鋼筋混凝土建造，
    平均使用壽命為50年，於69年建築完成，故尚有24年可使用
    ，是所失利益共為1152萬元。原告二人因被告甲○○、乙○○上(一)之恐嚇行為請求精神慰撫金各50萬元。
(五)、聲明：被告甲○○、丙○○應連帶給付原告丁○○新臺幣
    15,623,017元，及自本起訴狀繕本送達被告之時起按年息5
    ％計算之利息。被告甲○○、乙○○應連帶給付原告丁○○新臺幣50萬元，及自本起訴狀繕本送達被告之時起按年息
    5 ％計算之利息。被告甲○○、乙○○應連帶給付原告戊○○新臺幣50萬元，及自本起訴狀繕本送達被告之時起按年
    息5 ％計算之利息。願供擔保，請准宣告假執行。
二、被告答辯則為：
(一)、按承攬人因執行承攬事項，不法侵害他人之權利者，定作人
    不負損害賠償責任，民法第189 條前段定有明文。而關於本
    案所涉拆遷工程，被告甲○○係委由被告丙○○經營之督盛
    開發有限公司承攬辦理，與被告乙○○毫無關係，且被告丙○○亦陳明被告甲○○當時告知尚有1 戶在協調中，在未談
    妥前不能拆除等情明確，況被告甲○○於95年12月25日晚上
    也是表達希望3 天內搬清之意思，並無須即時搬清或立時即
    予拆除之意思或指示，於被告丙○○稍後進行拆除工程時，
    被告甲○○係在警所，不在現場，實難僅憑臆測即率斷被告
    甲○○為共同侵權行為人。且本案實則是原告利用無權占用
    土地之機會向受託而與各住戶協商自動搬遷之被告索要2000
    萬元之超高額補償費未果（因其他各戶均不超過150 萬元）
    所衍生。原告自稱有地上權云云，然業經鈞院判決敗訴須予
    拆屋還地確定，故原告及其他無權占用土地的住戶均須賠償
    臺北縣蘆洲市公所相當於租金之不當得利損害金，原告依法
    自不能就本來即須予以拆除之系爭房屋主張4,103,017 元的
    房屋價值及每年48萬元、長達24年的使用利益之租金等損害
    賠償，原告之請求並非正當。況系爭房屋遭拆除前之市價雖
    經鈞院委由社團法人臺北縣土木技師公會鑑定係介於140.25
    萬元至168.3 萬元之間，有鑑定報告在卷可稽，被告予以尊
    重。然本件乃原告無權占用土地，其所主張之地上權早於95
    年9 月29日經鈞院以95年度訴字第111 號判決不存在；另原
    地主即臺北縣蘆洲市公所對原告所提拆屋還地等事件（嗣變
    更請求為相當於租金之不當得利）亦經鈞院於96年12月18日
    判決原告丁○○敗訴確定。故系爭房屋乃原告無權占用第三
    人土地所致，且於95年12月間業經鈞院判決確認地上權登記
    之請求權不存在，而拆屋還地之訴訟當時亦在進行中，隨時
    處於「應拆除」之狀態，實在不能按房屋市場的「交易」價
    格比擬之。充其量原告當時對系爭房屋祇有「使用」利益（
    但仍屬無權占有土地）而無所謂「市場交易」之價值，退萬
    步言，縱按當時原告出租予傑昇通信有限公司每月租金4 萬
    元、不扣除原告應繳稅額之（租期至96年7 月31日止）「使
    用」利益計算，自95年12月至97年1 月判決確定止，原告所
    得主張之房屋權利亦僅相當於14個月的租金亦即56萬元，不
    應按房屋的市場交易價格來核定即將被拆除之系爭房屋之價
    值。
(二)、又，原告熟諳法律，原告戊○○最初佯稱係律師事務所職員
    ，與司法界關係很好等語，強行要求被告甲○○給付高達20
    00萬以上的補償費用，所求未遂之際，竟利用調查站或上網
    檢舉等方式打擊、污衊被告，無所不用其極。原告又知悉被
    告甲○○個性剛烈易因受刺激而動怒，且知系爭房屋之承租
    人傑昇通信行（即黃大強）已收受被告甲○○補償費而應允
    會於95年12月25日晚間搬遷，被告甲○○屆時必會前來查看
    ，乃事先備妥錄音筆，指示黃大強「等一下你不要隨便亂說
    」，俟被告前來，即刻意與被告甲○○爭論引發被告動怒，
    因被告甲○○長期犯有嚴重的躁鬱症，如受刺激、壓力，常
    常會不自主的暴發情緒，無法控制，且當時因酒後受到原告
    的挑釁、刺激，遂轉向在場之被告乙○○發脾氣，其當時已
    失意志且該對話係被告甲○○與被告乙○○間之對話，並非
    針對原告丁○○、戊○○為之，本身亦無恐嚇之犯罪意思，
    原告二人亦無心生畏懼等情。況綜觀該段對話所指恐嚇言語
    「他們三天內這間房子如果沒搬走‧‧‧」，足認其對話之
    對象是被告乙○○，而非原告二人，純係長期躁鬱一時無法
    控制情緒之酒後氣話，既無恐嚇之犯罪意思，又非對原告為
    惡害之通知，縱因酒後音量過大而在無意識中為原告所聽聞
    、錄音，依最高法院52年臺上字第751 號判決「若僅在外揚
    言，並未對於被害人為惡害之通知，尚難構成本罪。」之意
    旨，應不致構成恐嚇罪；且原告既早有預謀錄音，怎會因被
    告酒後情緒失控與被告乙○○間發洩情緒之言語對話而心生
    畏懼呢。是原告渲染陳述為因而心生畏懼，各求償精神慰撫
    金50萬元云云，與實情不符，並非有理等語。
(三)、聲明：原告之訴及假執行之聲請均駁回；如受不利之判決，
    願供擔保請准宣告免為假執行。
三、兩造不爭執事項：
(一)、刑事案件部分業已確定（見本院卷第295 頁），並有臺灣板
    橋地方法院檢察署96年度偵字第843 、3039、3042、21632
    號起訴書、臺灣板橋地方法院97年度訴字第3681號判決、臺
    灣高等法院97年度上訴字第5931號判決在卷可稽。
(二)、被告乙○○因毀損系爭房屋部分經無罪判決確定，原告丁○○對被告乙○○另外提起之民事損害賠償訴訟亦業遭判決駁
    回確定在案，有臺灣板橋地方法院97年度重附民字第27號刑
    事附帶民事訴訟判決在卷可稽。
(三)、原告與訴外人臺北縣蘆洲市公所就確認地上權登記請求權不
    存在事件，業經臺灣板橋地方法院95年度訴字第111 號、臺
    灣高等法院95年度上字第1036號民事判決確定。
(四)、原告與訴外人臺北縣蘆洲市公所就拆屋還地等事件，業經臺
    灣板橋地方法院94年度重訴字第350 號、臺灣高等法院97年
    度上易字第258 號民事判決確定。
(五)、系爭房屋業已由被告甲○○、丙○○全部拆除完畢。
(六)、系爭房屋遭拆除前確係無權占有所坐落之基地，兩造並不爭
    執。（見本院卷第72頁筆錄）
四、本院得心證之理由：
(一)、本件原告主張之上揭事實，雖據其提出估價單5 張、房屋租
    賃契約書、房屋設籍申報書及相關資料、財團法人臺北縣土
    木計師公會鑑定報告書為證，然查，系爭房屋原係坐落在臺
    北縣蘆洲市○○段第54、55地號土地上（下稱系爭土地），
    而系爭房屋前經訴外人臺北縣蘆洲市公所對原告丁○○訴請
    確認地上權登記請求權不存在事件，經本院以95年度訴字第
    111 號民事判決確認原告丁○○對於訴外人臺北縣蘆洲市公
    所所有坐落臺北縣蘆洲市○○段第54、55地號內如該案附圖
    所示Ｂ部分面積7.24平方公尺及Ｃ部分面積23.34 平方公尺
    （即門牌號碼為臺北縣蘆洲市○○路71號房屋）共計30.58
    平方公尺土地之地上權登記請求權不存在，並經臺灣高等法
    院於96年5 月29日以95年度上字第1036號民事判決上訴駁回
    確定在案；其次，訴外人臺北縣蘆洲市公所復對原告丁○○
    、訴外人黃大強起訴請求應予遷出並拆除系爭房屋、返還系
    爭土地予訴外人臺北縣蘆洲市公所，嗣因訴訟繫屬中，系爭
    房屋業經拆除，而變更聲明為請求無權占用土地之相當於租
    金之不當得利事件，亦經本院以94年度重訴字第350 號判決
    臺北縣蘆洲市公所勝訴，丁○○、黃大強應共同給付334,62
    0 元及法定遲延利息並至95年11月6 日按月給付5,577 元，
    並經臺灣高等法院於97年6 月4 日以97年度上易字第258 號
    民事判決上訴駁回確定在案，有各該判決在卷可稽，是堪認
    原告對系爭房屋之坐落基地確係無權占用，且此亦為兩造所
    不爭執者，自堪採信。
(二)、按關於侵權行為賠償損害之請求權，以受有實際損害為成立
    要件，若絕無損害亦即無賠償之可言。最高法院19年上字第
    363 號著有判例。查本件系爭房屋係無權占用系爭土地，業
    如上述，且亦遭原系爭土地所有權人臺北縣蘆洲市公所訴請
    應予拆屋還地，則依法原告本即負有拆除系爭房屋之義務，
    系爭房屋後為被告所拆除，而被告甲○○既係受嗣後繼受系
    爭土地所有權人之訴外人張銀河等人委託拆除，原告即不得
    以其係系爭房屋所有權人執以對抗被告，是顯難謂其受有何
    等損害，揆諸上揭判例意旨，應認原告並無損害賠償之請求
    權。此外，原告復未舉證證明尚有何實際損害發生，從而，
    原告請求被告甲○○、丙○○連帶給付其所受損害即系爭房
    屋遭毀損前之估計價值4,103,017 元部分，即屬無據。其次
    ，系爭房屋既係無權占用系爭土地，且經法院判決原告並無
    地上權登記請求權存在確定在案，復遭系爭土地之所有權人
    訴請拆屋還地，則原告對於系爭房屋依法自無繼續使用收益
    之權利，是即亦無所謂將來之使用利益，故原告另請求被告
    甲○○、丙○○連帶給付其所失利益亦即系爭房屋原本每月
    可獲之租金4 萬元（每年48萬元）共計24年即1152萬元部分
    ，亦屬無據。
(三)、原告主張遭被告甲○○、乙○○恐嚇而請求其等連帶賠償精
    神慰撫金各50萬元部分：
、被告甲○○部分：
    經查，被告甲○○對有於上揭時間、地點，稱：「他們三天
    內這間房子如果沒搬走，我的土地，你門給關起來，他們人
    如果故意要在裡面，打，給挖，壓死我負責。」（閩南語）
    等語之情，並不爭執，堪可認定。雖被告甲○○辯稱其所述
    係對被告乙○○為之，並非恐嚇原告云云，然查當時係因被
    告甲○○前往系爭房屋，見圍籬部分遭拆除，心生不滿，復
    因拆屋事宜兩造無法達成合意，而在原告二人面前，以較大
    音量為上開言詞，有現場錄音及勘驗譯文在臺灣板橋地方法
    院檢察署96年度偵字第843 號偵查案卷中可稽，衡諸常情，
    上開言詞縱係被告甲○○用以指示被告乙○○者，觀之所述
    內容，依一般社會通念，仍咸可認係攸關原告二人之生命、
    身體者，自係以生命、身體之未來危害通知他人之意思，被
    告所辯，委無足採。其次，被告另辯稱原告二人事先備妥錄
    音筆，可見並無心生畏懼云云，然查，觀之被告甲○○上揭
    言詞，依社會經驗邏輯法則，一般人聽聞均會心生畏懼，是
    否備有錄音筆，不至有所差別，被告此部分辯稱，亦非有理
    。再查，被告甲○○之上揭恐嚇犯行，亦為臺灣板橋地方法
    院97年度訴字第3681號判決、臺灣高等法院97年度上訴字第
    5931號判決確定在案。是堪認定被告甲○○對原告二人有上
    揭恐嚇侵權行為甚明。按「因故意或過失，不法侵害他人之
    權利者，負損害賠償責任。」、「不法侵害他人之身體、健
    康、名譽、自由、信用、隱私、貞操，或不法侵害其他人格
    法益而情節重大者，被害人雖非財產上之損害，亦得請求賠
    償相當之金額。前二項規定，於不法侵害他人基於父、母、
    子、女或配偶關係之身分法益而情節重大者，準用之。」、
    「損害賠償，除法律另有規定或契約另有訂定外，應以填補
    債權人所受損害及所失利益為限。」，民法第184 條第1 項
    前段、第195 條第1 項前段、第3 項、第216 條第1 項分別
    定有明文。是原告請求被告甲○○依上開規定負損害賠償責
    任，洵屬有據。次按慰撫金之賠償其核給之標準固與財產上
    損害之計算不同，然非不可斟酌雙方身分資力與加害程度，
    及其他各種情形核定相當之數額，有最高法院51年臺上字第
    223 號判例意旨參照。本院斟酌被告甲○○之上開侵權行為
    ，對於原告所造成之精神上損害程度，不法侵害之情節，被
    告甲○○因此被判刑拘役50日（減刑後為拘役25日）確定，
    被告甲○○目前無業、國小畢業，原告丁○○無業、國小畢
    業，原告戊○○月收約為4 萬5 千元、大學畢業，兩造之財
    產狀況，有稅務電子閘門財產所得調件明細表在卷可稽（見
    本院卷第261 至294 頁）等之兩造身分、地位、經濟能力、
    智識水準、侵權行為各情節，認原告二人各請求被告甲○○
    賠償50萬元之精神慰撫金，尚嫌過高，本院認應以各得請求
    6 萬元為適當。
、被告乙○○部分：
    被告乙○○否認有何共犯恐嚇之行為，辯稱雖有於上揭時地
    應聲：「好、好」等語（閩南語），但只是為了安撫、回應
    被告甲○○，並無共同恐嚇之意思等語，經查，被告乙○○
    係施作圍籬承包商派駐現場之負責人，當時會陪同被告甲○○一同前往系爭房屋查詢處理圍籬遭拆除事宜，尚屬平常，
    未可遽認即有犯意聯絡，後被告甲○○與原告二人發生爭執
    ，被告甲○○亦自承當時有飲酒、音量較大，故被告乙○○
    應聲：「好、好」等語（閩南語），其辯稱係為回應、安撫
    被告甲○○，尚與常情無違，況被告乙○○當時亦僅有回應
    上開言詞，別無其他施以恐嚇之言詞，是無從認定被告乙○○有共同恐嚇之行為，此外，原告亦未舉證證明被告乙○○
    與被告甲○○間有何犯意聯絡、行為分擔等情，是難以認定
    被告乙○○有為恐嚇之侵權行為，此觀之臺灣高等法院97年
    度上訴字第5931號判決亦認定被告乙○○被訴恐嚇危害安全
    部分無罪確定在案，益足證之。是原告二人請求被告乙○○
    應連帶負侵權行為損害賠償責任云云，洵屬無據。
(四)、綜上所述，原告二人依侵權行為損害賠償之法律關係，請求
    被告甲○○各給付6 萬元，及自97年9 月17日起（起訴狀繕
    本送達日為97年9 月16日）至清償日止按年息5 ％計算之利
    息，為有理由，應予准許；逾此部分之請求，即屬無據，應
    予駁回。
五、本件判決事證基礎已臻明確，兩造其餘主張、陳述及所提證
    據暨攻擊、防禦方法，經本院審酌後，認與判決結果均無影
    響，爰不一一論述，併予敘明。
六、兩造分別陳明願供擔保請准宣告假執行或免為假執行，就原
    告勝訴部分，經核並無不合，爰各酌定相當之擔保金額，予
    以准許。至原告敗訴部分，其假執行之聲請即失所附麗，應
    予駁回。
七、據上論結，本件原告之訴一部為有理由，一部為無理由，依
    民事訴訟法第79條、第390 條第2 項、第392 條第2 項，判
    決如主文。
中    華    民    國    99    年    8     月    20    日
                  民事第三庭  審判長法  官  朱耀平
                                    法  官  何君豪
                                    法  官  吳金芳
以上正本係照原本作成。
如對本判決上訴，須於判決送達後20日內向本院提出上訴狀。如
委任律師提起上訴者，應一併繳納上訴審裁判費。
中    華    民    國    99    年    8     月    20    日
                                    書記官  陳昭綾

司法院資訊處製作；財團法人民間司法改革基金會備份。
